【裁判字號】    99,訴,114
【裁判日期】    990914
【裁判案由】    強盜
【裁判全文】
臺灣宜蘭地方法院刑事判決               99年度訴字第114號
公  訴  人  臺灣宜蘭地方法院檢察署檢察官
被      告  丙○○
選任辯護人  林恒毅律師
上列被告因強盜案件，經檢察官提起公訴（99年度偵字第1408號
），本院判決如下：
    主  文
丙○○犯恐嚇取財罪，處有期徒刑壹年陸月，扣案之黑色塑膠玩
具手槍壹枝沒收。又犯恐嚇取財未遂罪，處有期徒刑壹年，扣案
之黑色塑膠玩具手槍壹枝沒收。又犯恐嚇取財罪，處有期徒刑壹
年陸月，扣案之黑色塑膠玩具手槍壹枝沒收。應執行有期徒刑參
年陸月，扣案之黑色塑膠玩具手槍壹枝沒收。
    犯罪事實
一、丙○○於民國94年間即經診斷為患有精神分裂症之病患，復
    於97年10月31日經鑑定為中度精神障礙者，但未定期接受追
    蹤治療，因精神分裂症症狀影響，致其辨識其行為違法或依
    其辨識而行為之能力顯著減低之情形下，因缺錢花用，竟意
    圖為自己不法之所有，先後於下列時、地，為如下之犯行：
  (一)於99年3月23日凌晨4時許，騎乘車牌號碼RD2－483號輕型機
    車，前往宜蘭縣五結鄉○○路○段174號「精彩檳榔攤」，下
    車走入檳榔攤內，左手持其拾得之金缽1只並放置於檳榔攤
    內桌上，右手持其所有之黑色塑膠玩具手槍1枝（下稱玩具
    手槍）佯裝係具有殺傷力之真槍，向店員丁○○嚇稱：「搶
    劫，我在跑路，施捨一點錢」等語，要求丁○○交付現金；
    丁○○因一時之間無法辨別前揭玩具手槍之真假，致心生恐
    懼，惟尚未達不能抗拒之程度，乃拿起店內整疊之鈔票核數
    假裝欲交付，並向丙○○稱：「店內尚有他人，等一下」等
    語，隨即轉身走入店內後門躲進後方大廳呼救，任由丙○○
    取走店內櫃檯上之新台幣（下同）50元硬幣共計900元、大
    衛杜夫香菸4包（價值320元）。丙○○得手後隨即騎車逃逸
    。
  (二)於99年3月23日凌晨4時43分許（起訴書誤載為凌晨4時15分
    許），再騎乘上開機車，前往宜蘭縣宜蘭市○○路○段116號
    「廣進加油站」，左手持前揭金缽，右手持前揭玩具手槍佯
    裝係具有殺傷力之真槍，下車走向加油站，適逢店員乙○○
    正在掃地，乃向乙○○嚇稱：「不好意思，搶劫」等語，要
    求乙○○交付現金；乙○○雖因一時之間無法辨別前揭玩具
    手槍之真假，致心生畏懼，惟尚未達不能抗拒之程度，遂拒
    絕交付現金。丙○○因而未能得逞而騎車離去。
  (三)於99年3月23日凌晨4時57分許（起訴書誤載為凌晨4時30分
    許），復騎乘上開機車，前往宜蘭縣宜蘭市○○路○段340號
    「上德加油站」，一手持前揭金缽，一手持前揭玩具手槍佯
    裝係具有殺傷力之真槍，下車走向加油站內店員甲○所在之
    加油島，以前揭玩具手槍敲打加油島窗戶，向坐在加油島內
    之甲○嚇稱：「搶劫」等語，並出示前揭金缽示意甲○放入
    現金；甲○因一時之間無法辨別前揭玩具手槍之真假，致心
    生恐懼，惟尚未達不能抗拒之程度，乃將收銀台內之零錢盤
    （內有硬幣906元）交給丙○○後，再將繫於腰際之腰包（
    內有18,700元、中國信託銀行簽帳單6張）向窗外丟擲，並
    趁丙○○彎腰撿拾該腰包時按下警鈴。丙○○得手後旋騎車
    逃逸，隨即為警在宜蘭縣宜蘭市○○路○段與建蘭北路口圍
    捕查獲，並扣得前揭金缽1只、玩具手槍1枝及與本案無關之
    菜刀1把，前揭取得財物亦經被害人等領回。
二、案經宜蘭縣政府警察局宜蘭分局報告台灣宜蘭地方法院檢察
    署檢察官偵查起訴。
    理  由
壹、程序方面：
一、按被告以外之人於審判外之言詞或書面陳述，除法律有規定
    者外，不得作為證據，刑事訴訟法第159條第1項定有明文。
    本件關於證人丁○○、乙○○、甲○於警訊中之指述，均係
    被告以外之人於審判外之言詞陳述，為傳聞證據，且被告之
    辯護人就上開供述之證據能力於本院準備及審理程序中均提
    出爭執，應認無證據能力，不得採為認定被告有罪之證據。
二、按被告以外之人於偵查中向檢察官所為之陳述，除顯有不可
    信之情況者外，得為證據，刑事訴訟法第159條之1第2項定
    有明文。查證人丁○○、乙○○、甲○於偵查中既係以證人
    身分陳述，且經檢察官告以具結義務及偽證處罰後命朗讀結
    文具結，因上開證人均係於負擔偽證罪處罰之心理下證述，
    並以具結擔保其供述真實性，復無受其他不當外力干擾情形
    ，可信性極高，審酌上開各該證人於偵查中具結證述之際，
    其外部附隨之環境或條件並無不當，是依上說明，渠等於偵
    查中所為證言，均具有證據能力，而得為證據。
三、另本件認定事實所引用之卷內其餘卷證資料，並無證據證明
    係公務員違背法定程序所取得，被告於審判程序中復未於言
    詞辯論終結前表示異議，且卷內之文書證據，亦無刑事訴訟
    法第159條之4之顯有不可信之情況與不得作為證據之情形，
    則依刑事訴訟法第159條之5之規定，本件認定事實所引用所
    有文書、物證等證據，均有證據能力，合先敘明。
貳、實體方面：
一、上開犯罪事實經過，業據被告坦承不諱，核與證人丁○○、
    乙○○於檢察官偵訊及本院審理時、證人甲○於檢察官偵訊
    時之指述相符，並有被害之「精彩檳榔攤」現場照片10張及
    「廣進加油站」、「上德加油站」監視系統擷取現場照片14
    張、贓物認領保管單2紙、犯罪工具照片4張在卷可稽，及扣
    案之金缽1只、玩具手槍1支可資佐證，堪認屬實。又該玩具
    手槍經本院當庭勘驗：材質為塑膠，外型酷似真槍一情明確
    ，據此，被告於前揭時、地，持一外型酷似真槍之玩具手槍
    ，於人跡稀少之凌晨時分，至證人丁○○、乙○○、甲○看
    顧之店家向渠等嚇稱搶劫並要求交付現金，自足以使渠等於
    慌亂間認其所持者為具有殺傷力之真槍，而心生恐懼，洵堪
    認定。
二、至被告所為前揭犯行，究應論以強盜罪，亦或恐嚇取財罪，
    則尚應就具體事實之經過，審視被告所為之脅迫行為在客觀
    上是否已達被害人不能抗拒之程度為斷，茲再細究如下：
  (一)按認定被害人是否已達「至使不能抗拒」之程度，應以被告
    行為時之強弱程度綜合當時具體事實，按多數人之客觀常態
    情狀決之，亦即視該手段施用於相類似之情狀下，是否足使
    一般人處於不能抗拒之壓制程度而定之。亦即強盜罪之強暴
    、脅迫，以所施用威嚇之程度，客觀上足以壓抑被害人之意
    思使喪失意思自由，並達於不能抗拒之程度者而言；倘未達
    於此程度，因被害人「主觀上」之畏懼，不敢出而抵抗，任
    其取得財物者，除合於恐嚇取財罪之要件，應論以該罪名外
    ，尚難以強盜罪相繩（最高法院87年度台上字第3705號、89
    年度台上3783號、91年度台上字第290號、93年度台上字第1
    166號、94年度台上字第2266號等判決意旨參照）。
  (二)查據證人丁○○於檢察官偵訊及本院審理時證稱：被告當時
    拿槍係朝著地上，沒有對著我，剛開始有嚇到，但被告說話
    態度平常，沒有很兇，後來就還好，照當時情況我認為他是
    要施捨等語；復稽之被告於犯罪過程中，證人丁○○尚得向
    被告稱：等一下等語，並將店內放置之整疊鈔票拿起核數，
    進而拿著該疊鈔票轉身進入店內後門大廳呼救，則被告與證
    人丁○○間尚隔有相當之距離，被告並無持槍抵住或指向丁○○，或對丁○○有任何肢體之碰觸，亦未指揮命令丁○○
    作何動作，口氣又非兇惡，則按當時客觀情狀，被告所施用
    之手段，雖使丁○○心生恐懼，惟應尚不足以使一般人處於
    完全喪失意思自由之程度。
  (三)又據證人乙○○於檢察官偵訊及本院審理時證稱：當時我在
    打掃，之後有人叫我，我往後看到被告，距離我3、4步，被
    告持一把槍與一個缽，槍一開始有比著我，之後槍口就朝下
    ，被告就說：「先生，不好意思，搶劫」等語，因為不知道
    槍的真假，所以不敢反抗，希望用對話的方式使被告不要搶
    劫，我就跟被告說你要搶多少，被告說要我身上所有的現金
    ，我跟被告說不能給你搶，被告又說不然一半，我又回說不
    可能，被告就說這樣是搶不到嗎，我說不可能讓你搶，監視
    器都會拍到，被告說沒差，他已搶了好幾間，別人早就報警
    了，我是感覺他行搶的意願沒有很大不是用很硬的態度來行
    搶，我就堅持不交出現金，之後他就離開了等語；又觀諸被
    告於犯罪過程中，被告與證人乙○○間尚隔有相當之距離，
    被告並未持槍抵住或持續於過程中指向乙○○，或對乙○○
    有任何肢體之碰觸，其間向乙○○要求交付現金之言語、口
    氣均非兇惡，乙○○甚至可以對話方式推托被告之要求，被
    告亦未因此即加強其恐嚇強度，則按當時客觀情狀，被告所
    施用之手段，雖使乙○○心生恐懼，惟亦尚不足以使一般人
    處於完全喪失意思自由之程度。
  (四)再據證人甲○於檢察官偵訊時證稱：當時我坐在加油島內，
    被告從我後面走來，拿著一枝槍敲加油島的窗說搶劫，另一
    手拿金缽，要我把錢放進去，因為我看他手上有拿槍，怕他
    會傷害我，我就先把零錢盤拿給他，再拿我身上的腰包往窗
    外丟，他就蹲下去撿，我同時按警鈴等語；於本院審理時則
    經被告聲請傳喚而未到庭，復經被告捨棄傳喚在案。而核諸
    證人甲○前述經過，雖因一時之間無法分辨該玩具手槍之真
    假，致心生恐懼，惟核諸被告施行犯罪之全程客觀情境，被
    告係隔著加油島由外向內對甲○敲窗亮槍並以簡短之言詞要
    求交付金錢，此後並無將該玩具手槍指向甲○之舉動，亦未
    進入加油島內與甲○有任何肢體碰觸或有何持續喝令甲○交
    付現金之言詞，其所施用之威嚇程度，於客觀上應尚不足以
    使一般人處於不能抗拒之壓制程度，自不能因甲○主觀上之
    畏懼，不敢冒險抵抗而交付財物，即論以強盜罪。
三、又被告於97年10月31日經鑑定有中度精神障礙而領有中華民
    國身心障礙手冊，有該手冊影本1紙在卷可稽；又經本院送
    請財團法人佛教慈濟綜合醫院就被告進行精神鑑定，顯示被
    告於94年間即經診斷為患有精神分裂症之病患，復於97年10
    月間因為妄想、幻聽干擾，社交退縮，情緒不穩等因素，由
    家人通知警察協助辦理強制住院，住院期間症狀持續，缺乏
    現（實）感，經治療後情緒穩定，家屬同意出院後續治療，
    於97年10月31日辦理出院並經鑑定為中度精神障礙者領有殘
    障手冊，出院後只回診一次，經考量被告個人生活史及前揭
    精神疾病史、本件案發前、案發當時及案發後之精神狀態、
    精神狀態檢查等情，並未定期接受追蹤治療，仍有明顯異常
    的精神症狀，其於本件行為時，極可能因症狀影響，致其辨
    識其行為違法或依其辨識而行為之能力顯著減低之等情，有
    該醫院精神鑑定報告書在卷可參，則被告為上開犯行時因精
    神障礙致其辨識行為違法或依其辨識而行為之能力，顯著減
    低之事實，應可認定。
四、綜上，被告確有於前揭時、地，持玩具手槍恐嚇證人丁○○
    、乙○○、甲○交付金錢，其中就恐嚇丁○○、甲○部分並
    因而取得財物之事實，事證明確，已堪認定。至原公訴意旨
    認被告持槍之舉已至使證人丁○○、乙○○、甲○不能抗拒
    ，因而認被告就此部分應擔負攜帶兇器強盜罪嫌，尚有誤會
    。
五、核被告犯罪事實欄一之(一)、(三)所載之所為，係犯刑法第346
    條第1項之恐嚇取財罪；犯罪事實欄一之(二)所載之所為，既
    已著手於恐嚇被害人乙○○交付財物，嗣為乙○○拒絕而未
    得逞，係犯刑法第346條第3項、第1項之恐嚇取財未遂罪，
    爰依刑法第25條第2項之規定，按既遂犯之刑減輕其刑。又
    公訴意旨認被告所為係分別犯刑法第330條第1項之攜帶兇器
    強盜罪及同法第330條第2項、第1項之攜帶兇器強盜未遂罪
    ，尚有未洽，惟起訴之基本事實同一，爰依法變更起訴法條
    。被告所犯上開三罪，犯意各別，行為互殊，應予分論併罰
    。而被告為三次恐嚇取財行為時，因精神分裂症之精神障礙
    ，致其辨識行為違法或依其辨識而行為之能力，已達顯著減
    低之程度，爰依刑法第19條第2項規定減輕其刑，並就所犯
    恐嚇取財未遂罪部分關於未遂犯之減輕，遞減輕之。爰審酌
    被告年輕力盛，不思正當方式賺取財物，竟持玩具手槍至被
    害人丁○○、乙○○、甲○看顧之店家恐嚇交付財物，惡性
    非輕，再兼衡被告犯罪之動機、目的、手段、對被害人等所
    生之危害、所取得之財物業經被害人等領回及犯罪後坦承犯
    行等一切情狀，就其所犯三罪，分別量處如主文所示之刑及
    定其應執行刑，以示懲儆。至被告所持之玩具手槍1枝，為
    被告所有供本件三次犯罪所用之物，業據被告坦承在卷，爰
    依刑法第38條第1項第2款規定宣告沒收；而被告所持之金缽
    1只，據被告稱係於不詳處所拾得，亦無證據顯示為被告所
    有之物，自無庸宣告沒收。
據上論斷，應依刑事訴訟法第299條第1項前段、第300條，刑法
第346條第1項、第3項、第19條第2項、第25條第2項、第51條第5
款、第38條第1項第2款，刑法施行法第1條之1，判決如主文。
本案經檢察官劉憲英到庭執行職務
中    華    民    國    99    年    9     月    14    日
                  刑事第四庭審判長法  官  林楨森
                                  法  官  鄧晴馨
                                  法  官  陳雪玉
以上正本證明與原本無異。
如不服本判決應於收受送達後十日內向本院提出上訴書狀，並應
敘述具體理由；其未敘述上述理由者，應於上訴期間屆滿後二十
日內向本院補提理由書(均須按他造當事人之人數附繕本)「切勿
逕送上級法院」。
                                  書記官  陳建宇
中    華    民    國    99    年    9     月    14    日
附錄本案論罪科刑法條：
中華民國刑法第346條（恐嚇取財得利罪）
意圖為自己或第三人不法之所有，以恐嚇使人將本人或第三人之
物交付者，處6月以上5年以下有期徒刑，得併科1千元以下罰金
。
以前項方法得財產上不法之利益，或使第三人得之者，亦同。
前二項之未遂犯罰之。

司法院資訊處製作；財團法人民間司法改革基金會備份。
